【裁判字號】    97,家訴,115
【裁判日期】    971013
【裁判案由】    回復繼承權等
【裁判全文】
臺灣臺北地方法院民事判決             97年度家訴字第115號
原      告  乙○○
被      告  甲○○
            丙○○
上列當事人間請求回復繼承權等事件，本院不經言詞辯論終結，
判決如下：
    主      文
原告之訴駁回。
訴訟費用由原告負擔。
    事實及理由
壹、原告聲明求為判決：一先位聲明：被告等應將其等自國泰世
    華銀行八德分行之被繼承人陳鄭快之保險箱所私自領取之金
    銀飾品、40兩黃金及龍銀10個等物交還與原告及其他共有人
    陳英政、甲○○、陳阿招、陳望、陳阿卻、陳春慧等全體公
    同共有人。二備位聲明：被告等應連帶給付新台幣100 萬元
    予原告和其他共有人陳英政、甲○○、陳阿招、陳望、陳阿
    卻、陳春慧等全體公同共有人。並主張：被繼承人陳鄭快為
    原告及被告甲○○之母，被告丙○○則為被告甲○○之配偶
    ，被繼承人陳鄭快年逾84歲，於96年1 月1 日逝世，被告等
    在未告知所有繼承人情況下，於96年1 月2 日上午9 點，持
    被繼承人陳鄭快之身分證、印章至國泰銀行八德分行將被繼
    承人陳鄭快租用之保險箱內之存簿、定期存單及約40兩重金
    飾全數取走，被告等又在96年1 月8 日再至國泰銀行八德分
    行將被繼承人陳鄭快所有值錢的東西提領一空，此不單有保
    管箱開箱紀錄單可證，尚有原告及其他繼承人向國泰銀行八
    德分行調取監視錄影帶查證屬實。被告等更於96年1 月2 日
    向臺北市第五信用合作社提領新台幣（下同）377,000 元之
    現金，因行員起疑，被告等取消該次提款，才未讓其得逞。
    嗣原告與其他繼承人好言要求被告等出面解釋並歸還遺產，
    惟被告等始終否認其不法犯行，堅不願交出其侵吞之財物，
    被告等侵吞遺產犯行，造成原告及其他繼承人繼承權遭受侵
    害，原告並已提出民事、刑事告訴。原告及其餘繼承人皆得
    對被告等提出民法第185 條第1 項共同侵權損害賠償請求，
    全體繼承人亦得對被告等主張民法第1146條回復繼承請求權
    回復遺產至全體共有人公同共有狀態，又在全數遺產在未分
    割前，屬全體繼承人公同共有，依民法第821 條，各共有人
    對於第三人得就共有物之全部為本於所有權之請求。因此原
    告亦得為全體繼承人之利益，對被告等提出回復請求，被告
    等私吞之金飾遺產起碼40兩多，龍銀10個以上，價值遠逾
    100 萬以上，依法應行回復交由全體共有人為公同共有外，
    為此提出先位訴訟之聲明。原告多次要求被告等交還，皆遭
    被告等否認、拒絕，為求正式，於起訴狀中仍表示請被告等
    於繕本送達後20日內返還其所侵占之遺產，黃金40兩、龍銀
    10個，逾期不為，即依民法第214 、215 條規定，請求改金
    錢賠償損害，如備位聲明所載等語。
貳、按「原告之訴，依其所訴之事實，在法律上顯無理由者，法
    院得不經言詞辯論，逕以判決駁回之。」民事訴訟法第249
    條第2 項定有明文。復按「當事人提起民事訴訟，其當事人
    適格有欠缺者，法院毋庸命其補正。」、「原告起訴於當事
    人適格有欠缺者，係屬訴無理由，法院應以判決駁回之。」
    、「當事人適格為權利保護要件之一，原告或被告就為訴訟
    標的之法律關係如無訴訟實施權，當事人即非適格，原告欠
    缺權利保護要件，法院自應認其訴為無理由，以判決駁回之
    。而此項當事人適格之欠缺，縱令可以補正，參照民事訴訟
    法第49條之規定，法院未定期命其補正，亦不得指為違法。
    」，亦據司法院著有院字第2351號解釋，及最高法院著有29
    年抗字第347 號判例及80年度台上字第2378號判決意旨可資
    參照。再按繼承人有數人時，在分割遺產前，各繼承人對於
    遺產全部為公同共有，為民法第1151條所明定。而各公同共
    有人之權利，及於公同共有物之全部，並無所謂應有部分之
    存在，又公同共有物之處分及其他權利之行使，除公同關係
    所由規定之法律或契約另有規定外，應得公同共有人全體之
    同意，同法第827 條第2 項、第828 條第2 項分別定有明文
    ，且上述規定，依同法第831 條規定，於所有權以外之財產
    權，由數人公同共有者準用之。故遺產未分割前，為全體繼
    承人公同共有，非經全體繼承人同意，繼承人之一不得任意
    處分。又公同共有關係對於公同共有人全體為必須合一確定
    ，故除依法律或契約另有規定得由公同共有人中之一人代表
    全體，或由有管理權者應訴外，應由全體起訴或應訴，是因
    公同共有關係之權利義務涉訟，其訴訟標的對於各公同共有
    人間均須合一確定，屬於固有必要共同訴訟，應以全體公同
    共有人為當事人，其當事人適格始無欠缺。最高法院81年度
    台上字第595 號判決所述「繼承人有數人時，在分割遺產前
    ，各繼承人對於遺產全部為公同共有。如請求對公同共有之
    遺產為處分，其訴訟標的，對於繼承人全體，必須合一確定
    ，倘未列繼承人全體為當事人，自屬當事人不適格」，即明
    揭斯旨。
參、經查，本件原告主張其為被繼承人陳鄭快之法定繼承人，被
    告等侵占被繼承人陳鄭快之遺產，而請求被告等返還遺產或
    改以金錢賠償損害云云。然查，本件被繼承人陳鄭快之繼承
    人除原告及被告甲○○外，尚有陳英政、甲○○、陳阿招、
    陳望、陳阿卻、陳春慧等人，此為原告於起訴狀所自陳。故
    本件被繼承人陳鄭快之遺產在未分割前，各繼承人就遺產為
    公同共有如上述，原告主張被繼承人陳鄭快之遺產遭侵吞，
    自應以全體繼承人為當事人，其當事人適格始無欠缺，亦即
    應以權利受侵害之全體繼承人為原告向被告等請求，方為適
    法。本件原告未以權利受損害之全體繼承人為原告，訴請被
    告等返還遺產或賠償損害，其當事人適格之訴訟要件猶有欠
    缺。依諸上揭司法院解釋及最高法院判例意旨，當事人適格
    要件之欠缺，係屬欠缺權利保護要件，法院無庸命其補正，
    即得逕以判決駁回之。從而，原告之訴顯無理由，爰不經言
    詞辯論，逕以判決駁回之。
肆、訴訟費用負擔之依據：民事訴訟法第78條。
中    華    民    國    97    年    10    月    13    日
                          家事法庭法  官  黃桂興
以上正本係照原本作成。
如對本判決上訴，須於判決送達後20日之不變期間內，向本院提
出上訴狀，並繳納上訴裁判費新臺幣4,500 元。
中    華    民    國    97    年    10    月    13    日
                                  書記官  陳俐妙


司法院資訊處製作；財團法人民間司法改革基金會備份。
